臺灣高等法院臺南分院刑事判決　　　　　　九十一年度上易字第七一四號　　Ｇ
　　　上　訴　人　臺灣臺南地方法院檢察署檢察官
　　　被　　　告　乙　○　○
右上訴人因被告詐欺案件，不服臺灣臺南地方法院九十年度易緝字第一三三號中華民
國九十一年四月十六日第一審判決（起訴案號：臺灣臺南地方法院檢察署八十九年度
偵字第六五二號），提起上訴，本院判決如左：
      主      文
原判決撤銷。
乙○○意圖為自己不法之所有，以詐術使人將本人之物交付，處拘役伍拾日，如易科
罰金，以參佰元折算壹日。
      事      實
一、乙○○因欲租用汽車代步，又無足夠現款付押金，竟基於意圖為自己不法之所有
    ，先於民國（下同）八十八年五月三日下午某時，在台南市○○○路○段「你會
    紅ＫＴＶ」，向甲○○佯稱從北部回台南，無交通工具不方便，需借騎機車騎用
    幾天，使陳女信以為真，而將其所有ＷＨＮ─九九二號光陽黑藍色輕型機車交付
    乙○○騎用，乙○○取得該輛機車後，未經甲○○同意，隨即於同日下午五時三
    十分許，騎至台南市○○路○段十八號久裕小客車租賃有限公司（以下簡稱久裕
    公司），以該輛機車質押該公司，向久裕公司租用所有之ＩＩ─二二二二號小客
    車三日，然乙○○違約於同年月十二日始還車，因無錢付逾期租金與賠償車損而
    未能取回甲○○之機車，甲○○屢次向乙○○催討均推辭要去台北，改日再還車
    云云，迄同年十二月間，甲○○始知乙○○所借用輛機車被質押於久裕公司承租
    小客車。
二、案經甲○○訴由台南市警察局第一分局報請臺灣臺南地方法院檢察署偵辦。
      理  由
一、訊據被告乙○○矢口否認有何欺罔之行為，並以：伊於向前女友甲○○借車之時
    ，已告知陳女將以其機車用以租用汽車代步，嗣因使用租得之汽車期間，擋風玻
    璃與引擎蓋遭他人破壞，伊因無力支付久裕公司修理費用，故而遲未返還汽車無
    法取回質押之機車云云，資為抗辯。
二、惟查：
（一）右揭事實業據告訴人甲○○指訴綦詳，並有「久裕租車行」交車單影本在卷足
      憑（詳八十九年度偵字第三四一八號卷第十五頁），又證人尤瓔珍即「久裕租
      車行」負責人於偵審中證稱被告租車與還車時，皆由被告一人前往，且被告騎
      機車前來租車時，因未帶機車行車執照，自稱該輛機車為其所有，而以該車質
      押等語（詳八十九年度偵字第三四一八號卷八十九年三月三十日訊問筆錄、九
      十年度易緝字第一三三號卷九十一年三月八日訊問筆錄）。
（二）告訴人甲○○於偵查中陳述略稱：是（被告之友人）陳冠宇告訴伊被告將機車
      持往租車之事。因被告向伊借車逾原約定之三日還車期間後之某日，伊偕同被
      告、陳冠宇與其他朋友在某餐廳用餐中，詢以被告機車下落，被告與在場之友
      人均無人願意說明或告知。隨後伊趁被告離席接聽電話之際，詢問陳冠宇機車
      是否經被告騎乘從事不法事宜，陳冠宇即回「不要告訴乙○○說是我說的」，
      伊即知機車已不在被告持有中，待被告回席後，遂逕質問被告等語。上開陳述
      並經同時在場之證人陳冠宇確認屬實（詳八十九年度偵緝字第六五二號卷第七
      六頁背面、七七頁），而被告復於原審調查中供明伊與陳冠宇係自小一起成長
      之好友，如此陳冠宇即無在偵查中故為不實且不利於被告供述之可能，其證言
      應屬可信。參以被告詳如後述（三）之供稱反覆不一、辯解經查與事實不符等
      情況證據，告訴人甲○○指訴被告於借用機車之時並未向告知將以該機車持往
      抵押租用汽車乙節，應與事實相符，顯見被告確實有為自己不法之所有，以詐
      術使告訴人甲○○交付其所有車號ＷＨＮ─９９２號光陽牌黑藍色輕型機車並
      以之向「久裕租車行」質押租車等犯行。
（三）至被告於偵查中供稱租車之時係甲○○陪同前往，租得汽車後並與伊及案外友
      人蔡榮隆共三人北上等語云云，已為甲○○所否認，且被告嗣後於原審改稱，
      當初租車之時僅友人蔡榮隆與伊（共二人）一同前往，且甲○○並未與伊乘坐
      該部租得之汽車北上台北等語（九十年度易緝字第一三三號卷九十年十二月十
      一日訊問筆錄）。再就案外人蔡隆榮是否一同前往租車，被告於偵查中供稱蔡
      榮隆並未陪同前往租車（八十九年度偵字第三四一八號八十九年四月十七日訊
      問筆錄），嗣於原審調查中則又供稱係蔡榮隆與伊共同前往久裕公司租車等語
      （九十年度易緝字第一三三號卷九十年十二月十一日訊問筆錄）。又被告於偵
      查中陳述略稱以前雖曾向久裕公司租車，但係付現金，此次租車未帶足夠現金
      ，故以甲○○所有之機車租車等語（八十九年度偵字第三四一八號卷八十九年
      三月三十日訊問筆錄）；復於原審調查中則改稱八十八年五月三日係第三次向
      久裕公司租車，前二次租車其中一次係以現金抵押，另一次亦係以他人之機車
      抵押租車等語（九十年度易緝字第一三三號卷九十年十二月十一日訊問筆錄）
      ，故被告以上之供述前後反覆矛盾，顯係卸責狡辯之詞，應不足採。
（四）綜上各情相互參酌，被告向告訴人甲○○借用機車之時，並未誠實告知將以該
      部機車持以抵押租用汽車，且向證人尤瓔珍誑稱該部機車為其所有等事實，足
      徵被告意圖為自己不法之所有，以詐術使甲○○陷於錯誤而將其機車交付，其
      詐欺犯行予認定。
三、核被告乙○○所為，係犯刑法第三百三十九條第一項之詐欺罪。原審法院就以上
    各節疏未詳核，認被告無不法所有之意圖，遽為無罪之諭知，自有違誤，公訴人
    上訴指原判決此部分不當，應認為有理由，合將原判決撤銷改判。爰審酌被告犯
    罪之動機、目的、手段、智識程度、年齡，品行，被害人因此所受之損害，犯後
    仍不知悔改等一切情狀，量處拘役伍拾日，併諭知如易科罰金之折算標準。
四、向久裕小客車租賃有限公司（以下簡稱久裕公司）負責人尤瓔珍租車部分：
（一）公訴意旨另以：乙○○因欲租用汽車代步，又無足夠現款付押金，竟基於意圖
      為自己不法之所有，於同日下午五時三十分許，騙得甲○○ＷＨＮ─九九二號
      光陽黑藍色輕型機車後，騎至台南市○○路○段十八號久裕小客車租賃有限公
      司（以下簡稱久裕公司），向負責人尤瓔珍佯稱ＷＨＮ─九九二號光陽黑藍色
      輕型機車為其所有，行車執照忘記帶，以該輛機車質押該公司等語，使尤瓔珍
      陷於錯誤而將久裕公司所有ＩＩ─二二二二號小客車出租交付乙○○使用三日
      ，然乙○○違約於同年月十二日始還車，因認被告涉嫌觸犯刑法第三百三十九
      條第一項詐欺取財罪嫌等語。
（二）訊據被告矢口否認有此部分欺罔之行為，並以：租車之時，已使久裕公司負責
      人尤瓔珍知悉用以質押之物係借自他人之機車。事實上伊無法按時返還汽車，
      乃因使用租得之汽車期間，擋風玻璃與引擎蓋遭他人破壞，伊因無力支付久裕
      公司修理費用，故而遲未返還汽車云云，資為抗辯。
（三）惟按被告之行為不罰者，應諭知無罪之判決。刑事訴訟法第三百零一條第一項
      定有明文。又刑法第三百三十九條第一項之詐欺罪，以意圖為自己或第三人不
      法之所有，為其構成要件，行為人所為縱屬欺罔行為，如無為自己或第三人不
      法所有之意圖，仍難成立詐欺罪，最高法院五十一年度台上字第三一九號判決
      意旨足資參照。經查：
  (1)、本件被告雖係首度以機車抵押而向久裕公司租用汽車，但其前已曾向該公司租
      車約二次（本件為第三次），且過往租車均依約定時間返還租得之汽車，因被
      告於本件租車之前先致電久裕公司之尤瓔珍告以即將前往租車之事，尤瓔珍得
      以自檔存之客戶資料中列印被告之姓名、出生年月日、駕照號碼（身分證號碼
      ）與駕照種類於「久裕小客車租賃有限公司交車單」（以下簡稱租車交車單，
      其內容即係租車契約書）之上，並待被告到場告以擬供抵押之財物為上述機車
      後，再行以手寫方式填載保證人（擔保品）之資料，此據證人尤瓔珍於偵查及
      原審調查中供述明確，並有租車交車單原本附於偵查卷可稽，依被告過往向久
      裕公司租車之紀錄而為觀察，被告似非為長久不法佔有管領而偽以他人之機車
      租用汽車。
  (2)、依證人尤瓔珍所述，被告係八十八年五月三日租得汽車，原約定於同年六月還
      車，但未依約返還，尤瓔珍隨即電告被告之家人若再不還車即將提出侵占罪之
      刑事告訴，被告始遲於同年月十二日還車，當時該部出租予被告之汽車擋風玻
      璃遭打破、引擎蓋被刮傷，原約定三天內付清賠償等費用．．．半年後有一自
      稱車主之女生前來要求返還機車，但為伊拒絕，並要求該女生先尋得被告清償
      前述款項後再還機車等語（偵卷第十一、十二頁），核與告訴人甲○○於偵查
      中證稱確曾於八十八年秋季前往久裕公司要求返還機車，伊於出借機車四、五
      個月後始前往久裕公司要車，乃因被告要求不要催討太急等語相符（偵卷第十
      九頁），並與前述租車交車單記載：「引擎蓋烤漆３０００＋前擋風玻璃五０
      ００＝八０００」、「八十八年五月十二日十八時四十五分還車，乙○○（簽
      名）」、「補收續租六日租金１２０００、碰撞損壞賠償費８０００、欠２０
      ０００」內容相符。依證人尤瓔珍所述，被告於租車之時係以正確之電話號碼
      登載留存於久裕公司，否則久裕公司負責人尤瓔珍應無法以電話連絡催促被告
      還車，益徵被告並無長久佔有管領該部汽車之意思。故被告所辯不能按時返還
      汽、機車之原由，應屬可信。
  (3)、被害人久裕公司負責人尤瓔珍，亦認為被告係因汽車受損之意外，始不能依前
      承諾按時返還汽車，應無將該等汽車騙取得手後永據為己有之企圖，證人尤瓔
      珍復證稱上開情形在出租汽車事務係常見之事等語（原審九十一年三月八日訊
      問筆錄）。故本件被告不能依其約定返還久裕公司之汽車，應係租自久裕公司
      汽車受損之意外事故，導致無力清償車損賠償費用不敢按期返還租得之汽車，
      並非自始即無意返還，如此即難認為被告租用汽車之時，有何為自己或他人不
      法「所有」之意圖。
（四）綜之上情，本件被告向久裕公司負責人尤瓔珍租用汽車，既無不法所有之意圖
      ，其行為雖屬失當，亦與刑法詐欺罪之構成要件不相符合，揆諸前揭最高法院
      判決意旨之說明，其行為應屬不罰，惟公訴意旨認與前揭論罪部分有連續犯一
      罪關係，為該判決效力所及，故不另為無罪諭知，併此敘明。
據上論斷，應依刑事訴訟法第三百六十九條第一項前段、第三百六十四條、第二百九
十九條第一項前段、刑法第三百三十九條第一項、第四十一條第一項前段，罰金罰鍰
提高標準條例第一條前段、第二條，判決如主文。
本案經檢察官王碧霞到庭執行職務。
中    華    民    國      九十一      年      八      月      十四      日
                                  臺灣高等法院臺南分院刑事第四庭
                                      審判長法官  陳義    仲
                                            法官  蔡    崇    義
                                            法官  宋    明    蒼
右正本證明與原本無異。
不得上訴。
                                      法院書記官  余    素    美
中    華    民    國      九十一      年      八      月     十九       日
附錄本案論罪科刑法條全文：
刑法第三百三十九條第一項：
意圖為自己或第三人不法之所有，以詐術使人將本人或第三人之物交付者，處五年以
下有期徒刑、拘役或科或併科一千元以下罰金。
